【裁判字號】    97,台上,1681
【裁判日期】    970417
【裁判案由】    貪污等罪
【裁判全文】
最高法院刑事判決            九十七年度台上字第一六八一號
上  訴  人  台灣高等法院台中分院檢察署檢察官
上  訴  人
即  被  告  甲○○
選任辯護人  李慶松律師
上  訴  人
即  被  告  乙○○
            丙○○
上 列 一人
選任辯護人  陳鴻謀律師
上  訴  人
即  被  告  丁○○
選任辯護人  林益輝律師
被      告  戊○○
上列上訴人等因被告等貪污等罪案件，不服台灣高等法院台中分
院中華民國九十五年十二月二十八日第二審更審判決（九十五年
度上更(二)字第五八號，起訴案號：台灣台中地方法院檢察署八十
八年度偵字第一八九四九號、九十年度偵字第一四０七三號），
提起上訴，本院判決如下：
    主  文
原判決關於甲○○、乙○○、丙○○、丁○○部分撤銷，發回台
灣高等法院台中分院。
檢察官之上訴駁回。
    理  由
一、發回（上訴人即被告甲○○、乙○○、丙○○、丁○○）部
    分：
本件原判決撤銷第一審關於甲○○、乙○○、丙○○、丁○○部
分之判決，改判分別論甲○○、乙○○暨丙○○、丁○○以共同
連續依據法令從事公務之人員，對於主管之事務，明知違背法令
，直接圖其他私人不法利益，因而獲得利益罪，分別量處有期徒
刑七年，褫奪公權六年、有期徒刑三年六月，褫奪公權二年、有
期徒刑六年，褫奪公權四年、有期徒刑三年六月，褫奪公權二年
；固非無見。
惟查：(一)、原判決理由三之(一)第1.項之(2)說明共同被告戊○○於
法務部調查局中部地區機動工作組（下稱中機組）調查時供稱：
台中縣大雅鄉鄉民代表張宗鎮、張勝謀、張慶川等人在伊長期從
事大雅鄉土木包工業工程期間甚為熟稔，經伊要求後，均會將其
配合款額度之工程，協調甲○○指示由伊承作等語。戊○○該項
自白是否與事實相符，攸關共同正犯之認定，實情如何？原判決
未予調查釐清論述明白，遽採為甲○○、乙○○不利認定之依據
，復未說明張宗鎮、張勝謀、張慶川等人是否為共犯，尚嫌調查
未盡，並有理由不備之違法。(二)、共同被告戊○○於中機組調查
時之陳述，對於其他共同被告而言，仍屬第三人於審判外之陳述
，乙○○在原審之辯護人於原審已主張戊○○在中機組所為之供
述無證據能力（見原審卷第一四一、一四四頁）。原判決卻謂乙
○○與其辯護人對於戊○○於中機組所為供述之證據能力，於辯
論終結前均未加爭執，認有證據能力，而採為上訴人等不利之證
據，顯與上述卷內證據資料不符，難謂無證據上理由矛盾之違誤
。(三)、瑞祥營造有限公司（下稱瑞祥公司）負責人阮進農及該公
司之儲衛國於中機組調查時，均否認將瑞祥公司之牌照借予戊○
○使用。如果無訛，丙○○任大雅鄉鄉長期間，指定瑞祥公司參
與原判決附表二所示部分工程之比價，該公司是否為戊○○所提
供，尚非無疑。原審未予究明釐清，遽採戊○○於中機組所稱瑞
祥公司亦係其提供給丙○○指定比價之公司等語，為丙○○、丁
○○不利認定之證據，亦嫌速斷。(四)、戊○○於中機組調查時稱
：「每年鄉公所均會重新登記優良廠商名單，經我以朝希、萬里
、寬達、瑞祥等公司申請登記」、「公所何以指定由我承攬，大
都因工程金額少或施作現場困難較高，或其他廠商無承作意願而
自行主動指定與我配合之廠商參與比價，終由我取得工程。」等
語。茍如其所言，大雅鄉鄉公所每年確有優良廠商名單之登記，
而甲○○、乙○○、丙○○、丁○○等指定參與比價之廠商亦均
為登記名單內之廠商，且原判決附表一、二所示之工程或因金額
少或因施作困難，其他廠商無承作意願，則其等指定如原判決各
附表所示參與比價之廠商，是否有不法圖利廠商之犯意，尚待釐
清。實情如何？原判決未予論述說明，遽予判決，其調查職責亦
有未盡。(五)、縣市或鄉鎮一般公共工程之「預算」，通常均須經
過縣市議會或鄉鎮民代表會公開審議，與辦理發包所核定之「底
價」於開標前應密封保密有別，「工程預算」能否謂係國防以外
之秘密，尚非無疑。原判決認系爭大雅鄉公所之「工程預算」屬
國防以外之機密，乙○○、丁○○予以洩漏，係犯刑法第一百三
十二條第一項之洩漏國防以外之秘密罪。但未說明憑以認定屬國
防以外機密之依據，仍有理由欠備之違背法令。甲○○、乙○○
、丙○○、丁○○上訴意旨分別指摘原判決關於其本人部分不當
，尚非全無理由，應認仍有撤銷原審關於此部分之判決發回更審
之原因。至原判決說明對甲○○、丙○○不另為無罪之諭知部分
，基於審判不可分原則，併予發回更審，附此敘明。
二、駁回（被告戊○○）部分：
按刑事訴訟法第三百七十七條規定：上訴於第三審法院，非以判
決違背法令為理由，不得為之；是提起第三審上訴，應以原判決
違背法令為理由，係屬法定要件。如果上訴理由書狀並未依據卷
內訴訟資料具體指摘原判決不適用何種法則或如何適用不當，或
所指摘原判決違法情事，顯與法律規定得為第三審上訴理由之違
法情形，不相適合時，均應認其上訴為違背法律上之程式，予以
駁回。檢察官上訴意旨略稱：(一)、原判決認甲○○與戊○○間之
借貸關係為真實，甲○○曾簽發民國八十七年七月二十四日、付
款人為台中市第三信用合作社西屯分社、「票號517571號」、面
額為新台幣（下同）二百七十萬元之支票償還，該支票亦於八十
八年八月十日檢察官發動本件偵查搜索，及八十八年八月十八日
至同年十月一日戊○○遭法院羈押前之八十八年七月二十三日經
戊○○提示；又甲○○曾於八十七年一月二十四日大雅鄉長選舉
投票日前之八十七年一月二十日簽發「票號517572號」、面額三
十八萬元、受款人聯輝影視傳播有限公司之支票一紙，用以支付
競選時之宣傳廣告費用，因認該票號517571號支票非公訴人所指
甲○○於鄉長落選後才簽發償還，而為戊○○無行賄犯行之有利
認定。然檢察官早自八十七年十一月十日起簽發通訊監察書對戊
○○實施監聽，而發動偵查蒐證程序，並將戊○○列為偵查之對
象，至八十八年八月十日發動搜索時，已長達九月之久，戊○○
應早知悉而有所預防。原審僅以發動搜索時間，推論甲○○簽發
前開面額二百七十萬元之支票即為還款之用，尚嫌速斷。再甲○
○於擔任鄉長期間仍繼續經營塑膠公司，其簽發用以支付競選時
宣傳廣告費用支票之發票日為八十七年一月二十日，與前開面額
二百七十萬元支票之發票日八十七年七月二十四日相距長達半年
之久，以經營商業行為之企業而言，半年無其他使用支票情形，
與常情有違，顯難以簽發該支票之動機及時間為有利戊○○之證
據。(二)、檢察官起訴甲○○利用其鄉長職務，圖利戊○○，使戊
○○圍標承攬工程，則圍標過程即為圖利之手段，兩者洵有牽連
犯裁判上一罪之關係。戊○○知悉工程預算情況下，陪標廠商未
為實際競標，依據乙○○所洩漏之預算金額，自行或囑託由不知
情之大女婿薛明順、四女劉美雅先以欲得標之廠商及其他二家陪
標廠商之名義填寫三份不實標單，再自費購買三份供為押標金之
支（本）票，代其他兩家廠商繳納押標金後，持向借牌陪標之兩
家廠商蓋用大小章後投遞，開標時，僅戊○○或其家人到場，使
戊○○連續得標承攬大雅鄉小型工程，為原判決認定之犯罪事實
；而起訴書記載「以虛偽比價、未經價格競爭方式以接近底價價
格得承攬大雅鄉小型工程」為起訴事實，其虛偽比價及得標之過
程既已載明於起訴書，則參與投標、比價及得標之人員，包括負
責執行之公務員及戊○○等人就公務員將該虛偽比價及得標過程
登載於職務上製作之公文書，及嗣後之行使偽造公文書之犯行，
均在起訴之範疇，乃原審就戊○○與共同被告之公務員所犯之共
同行使偽造公文書犯行，未一併予以審理，有已受請求之事項未
予判決之違背法令等語。
惟查：犯罪事實之認定，應憑證據，如未能發現相當證據，或證
據不足以證明被告犯罪時，自不能以推測或擬制之方法，以為裁
判之基礎。而證據之取捨與證據之證明力如何，均屬事實審法院
得自由裁量、判斷之職權；茍其此項裁量、判斷，並不悖乎通常
一般人日常生活經驗之定則或論理法則，又於判決內論敘其何以
作此判斷之心證理由者，即不得任意指摘其為違法，而據為提起
第三審上訴之合法理由。原判決以公訴意旨略以：戊○○於甲○
○擔任大雅鄉鄉長期間，曾先後借貸一百五十萬元、六十萬元、
六十萬元，合計二百七十萬元予甲○○。惟甲○○迄八十七年三
月一日卸任鄉長職務為止，均未清償上開本金及利息，卻利用其
鄉長之職務，圖利戊○○，使戊○○圍標承攬如原判決附表一所
示之工程，因而獲取一成之不法利益，共計一百二十六萬四千三
百元。甲○○並指示乙○○於戊○○至公所領取工程標單時，或
由乙○○主動，或在戊○○詢問下，洩漏該項工程發包預算予戊
○○；丙○○亦指示丁○○，於戊○○至鄉公所領取標單時洩漏
工程底價予戊○○，因認戊○○涉犯貪污治罪條例第十一條對公
務員關於違背職務交付賄賂及其他不正利益罪嫌云云。經審理結
果，認甲○○確有向戊○○借用前開款項，查無積極證據足以證
明戊○○有行賄犯行，因而撤銷第一審關於論處戊○○行賄罪刑
部分之判決，改判諭知其無罪。已說明就卷內所有證據，本於調
查所得心證，而為綜合判斷、取捨，認前開二百七十萬元確係借
款非賄款之依據，戊○○被訴行賄罪嫌尚屬不能證明之理由，其
論斷尚非無據，乃事實審法院採證認事之職權行使，按諸通常經
驗，並非一般事理之所無，從形式上觀察，難認有違背經驗法則
、論理法則，或有其他違背法令情形。檢察官上訴意旨(一)對原判
決已論斷明白之事項，仍執前詞任意指摘原判決違法，並就甲○
○簽發前述二百七十萬元之支票，是否用以償還戊○○之借款，
再為單純事實之爭執，核非依據卷內資料為具體指摘之合法上訴
第三審理由。又本件起訴書犯罪事實欄雖記載「戊○○得以虛偽
比價、未經價格競爭之方式，以接近底價價格，得標承攬大雅鄉
小型工程」等情，但未載明何人偽造何項文書，亦即起訴事實欠
缺偽造文書之主、客體及偽造文書之內容等犯罪事實之記載，且
起訴書證據並所犯法條欄復無戊○○涉犯偽造文書之論述或法條
之記載，就起訴書記載全意旨以觀，難認有起訴戊○○行使、偽
造或使公務員登載不實文書等犯罪事實。況原審對於戊○○被訴
行賄罪嫌，既經判決無罪，自無起訴效力是否及於未起訴之偽造
文書罪嫌部分之問題。檢察官上訴意旨(二)指摘原審就戊○○共同
行使偽造公文書等事實，未一併予以審判，有已受請求之事項未
予判決之違法云云，尚有誤會，亦不得執為上訴第三審之適法理
由，應認檢察官對於戊○○部分之上訴，違背法律上之程式，予
以駁回。
據上論結，應依刑事訴訟法第三百九十七條、第四百零一條、第
三百九十五條前段，判決如主文。
中    華    民    國  九十七  年    四    月   十七   日
                      最高法院刑事第十庭
                          審判長法官  洪  文  章
                                法官  王  居  財
                                法官  郭  毓  洲
                                法官  黃  梅  月
                                法官  邱  同  印
      本件正本證明與原本無異
                                      書  記  官
中    華    民    國  九十七  年    四    月  二十二  日
                                                 H


司法院資訊處製作；財團法人民間司法改革基金會備份。
